【裁判字號】    98,消債更,880
【裁判日期】    980710
【裁判案由】    聲請更生程序
【裁判全文】
臺灣高雄地方法院民事裁定           98年度消債更字第880號
聲  請  人  甲○○
代  理  人  乙○○
上列當事人因消費者債務清理事件聲請更生，本院裁定如下：
    主  文
聲請駁回。
聲請費用由聲請人負擔。
    理  由
一、聲請意旨略以：聲請人即債務人因積欠如附表所示多家銀行
    信用卡、信用貸款及房屋貸款等債務，因而於民國96年10月
    間與最大債權銀行即台北富邦商業銀行股份有限公司（下稱
    台北富邦銀行），依「中華民國銀行公會會員辦理消費金融
    案件無擔保債務協商機制」（下稱債務協商機制）請求共同
    協商債務清償方案，並協商成立。協商內容為：自民國96年
    10 月起，分76期，利率4％，於每月10日繳納新臺幣（下同
    ）20,234元（下稱協商金額）至指定帳戶。嗣因營業收入減
    少而毀諾，後又於98年5 月再向台北富邦銀行申請協商，惟
    遭該銀行以曾參與前置協商成立或銀行公會協商機制成立為
    由退件，並發給前置協商退件通知函。聲請人因債務壓力大
    ，引發精神疾病，加上自97年5 月後，因營業收入減少，而
    更顯沉重，又聲請人為單親家庭，家計負擔沉重，且於98年
    4 月不慎由住處樓梯跌落，致身體多處嚴重挫傷，需靜養一
    段時日，故於此時日間，聲請人並無收入，又獲債權人通知
    協商毀諾，雪上加霜。故聲請人在客觀上確有不能清償債務
    之情況，且聲請人無擔保或無優先權之債務總額又未逾1,20
    0 萬元，復未經法院裁定開始清算程序或宣告破產，是爰依
    法聲請更生等情。
二、按「債務人不能清償債務或有不能清償之虞者，得依本條例
    所定更生程序，清理其債務」；「債務人無擔保或無優先權
    之債務總額未逾新台幣1,200 萬元者，於法院裁定開始清算
    程序或宣告破產前，得向法院聲請更生。」；「債務人對於
    金融機構因消費借貸、自用住宅貸款、信用卡或現金卡契約
    而負債務，在聲請更生或清算前，應提出債權人清冊，以書
    面向最大債權金融機構請求協商債務清償方案並表明共同協
    商之意旨。」；「協商成立者，應以書面做成債務清償方案
    ，由當事人簽名、蓋章或按指印；協商不成立時，應付與債
    務人證明書。」；「債務人與金融機構協商成立者，不得聲
    請更生或清算。但因不可歸責於己之事由，致履行顯有重大
    困難者，不在此限。」，消費者債務清理條例（下稱消債條
    例）第3 條、第42條第1 項、第151 條第1 項、第4 項、第
    5 項分別定有明文。是由上開條文意旨可知，若債務人於聲
    請更生前向最大金融機構聲請更生而不成立者，即符合聲請
    更生所要求之「協商前置」之程序要件，合先敘明。查本件
    聲請人向目前之最大債權金融機構即台北富邦銀行申請前置
    協商，惟遭台北富邦銀行以聲請人曾參與前置協商成立或銀
    行公會協商機制成立為由退件，而致前置協商不成立，有卷
    附前置協商退件通知函可證（見本院卷第264 頁），是本件
    更生之聲請即符合消債條例所要求之「前置協商」要件。故
    本件所應審酌者為聲請人是否有「不能清償債務」或「不能
    清償之虞」之情形，亦先敘明。
三、查聲請人所主張上情，業據聲請人提出債權人清冊、財團法
    人金融聯合徵信中心之個人信用報告回覆書（下稱聯徵信用
    報告）、土地及建物登記謄本、存摺影本、勞保投保資料、
    戶籍謄本、高雄市政府地政處三民地政事務所土地所有權狀
    、聲請人95、96年度綜合所得稅各類所得資料清單及財產歸
    屬清單、協議書、無擔保還款計劃、診斷證明書等文件為證
    ，而堪信為真實。惟查：
  (一)聲請人現積欠如附表所示債務共計4,260,665 元，有聯徵信
    用報告在卷可稽（見本院卷第26頁），而堪信實。再者，聲
    請人名下有房屋3 筆、土地5 筆及汽車1 輛，其名下房地依
    公告現值計算其價值共為3,347,225 元，亦有財政部高雄市
    國稅局財產歸屬資料清單附卷可考（見本院卷第20頁），而
    堪認定。
  (二)按聲請人所有之資產既為其債務之總擔保，在聲請人積欠龐
    大債務之情形下，其全部資產自應以優先清償其所積欠之債
    務方符事理之平。故若將系爭房地變賣，非但可清償系爭房
    地之房地貸款2,967,000 元，且餘款尚可用以清償部分信用
    卡債務380,225 元，故聲請人所餘之債務為信用卡債務461,
    108 元、無擔保授信及現金卡債務共444,000 元。則該部分
    信用卡債務及無擔保債務倘以其一般市場利率行情20％、10
    ％計算，每月所應繳之利息為7,685 元、3,700 元（計算式
    ：461,108 元×20％÷12＝7,685 、444,000 ×10％÷12＝
    3, 700，四捨五入至元），故聲請人就所餘債務每月所應繳
    之利息為11,385元（計算式：7,685 ＋3,700 ＝11,385）。
  (三)又聲請人自陳其每月所得為3 萬元（見本院卷第5 頁），而
    就聲請人目前積欠鉅額債務之情形，每月生活費用不應超出
    最低可供聲請人生活所需之合理標準，而不得由聲請人任意
    主張，故本院認應以行政院主計處所公布聲請人所在地之高
    雄市98年度最低生活費用，即每人每月11,309元為基準；另
    聲請人主張其每月需負擔扶養其子蕭川智之扶養費約3 千元
    乙情，尚屬合理，故本院認聲請人每月之必要生活支出費用
    為14,309元。至聲請人超過此部分費用之主張，因已非其必
    要費用所需，則尚難准許。準此以觀，聲請人之每月收入扣
    除上開債務計算之利息費用11,385元及生活必要費用14,309
    元後仍餘4,306 元，可供償還聲請人所積欠債務之本金，顯
    見本件聲請人在客觀上並無不能清償債務或有不能清償債務
    之虞之情形存在，應可認定。
  (四)此外，衡諸現今不動產交易常情，實際交易價多高於公告現
    值甚夥，則聲請人名下資產實應較上述公告現值為多，即若
    再加以清償債務後所餘之債務應較上述計算者更為減少；且
    觀之聲請人陳報之保險資料，其97年度所繳之保費高達52,1
    81元（見本院卷第216 至218 頁、第220 、221 、230 、23
    1 頁），每月平均即為4,348 元，則果聲請人係無足夠資力
    而陷龐大債務壓力之人，而如其所陳已無法負荷其債務，何
    以在聲請人目前負債累累之情形下，仍願每年花費約5 萬餘
    元投保商業保險？足見聲請人在客觀上是否全無資力，更非
    無研求之餘地。從而，若聲請人將此保險費用支出用以清償
    債務，以聲請人之資產及有固定收入之情形，應可在將來相
    當期限逐步將債務清償完畢，是聲請人在積欠龐大債務之情
    形下，猶企圖保留其所有不動產之角度計算其每月支出，忽
    略因其自身不當之花費行為，進而積欠龐大債務本應負極大
    清償之觀點，自不符事理之平而難認為有理由。
四、綜上所述，本件聲請人並非無償債能力，而無不能清償或不
    能清償之虞，是聲請人之更生聲請即屬無據，依法應予駁回
    。
五、依消費者債務清理條例第8 條、第15條，民事訴訟法第78條
    、第95條，裁定如主文。
中    華    民    國    98    年    7     月    10    日
                  民事第六庭  法  官  吳志豪
以上正本係照原本作成。
如不服本裁定，應於送達10日內向本院提出抗告狀，並繳納裁判
費新台幣1,000元。
中    華    民    國    98    年     7    月    10    日
                              書記官  劉音利
附表：
(一)有擔保債權人
┌──┬─────────┬───────┬───────┐
│編號│債權人            │金額（新臺幣）│  種     類   │
├──┼─────────┼───────┼───────┤
│ 一 │台北富邦銀行      │  2,474,000   │房屋貸款      │
├──┼─────────┼───────┼───────┤
│ 二 │中國信託銀行      │    493,000   │房屋貸款      │
├──┴─────────┼───────┼───────┤
│ 合         計          │  2,967,000元 │              │
└────────────┴───────┴───────┘
(二)無擔保債權人部分
┌──┬────────┬───────┬────────┐
│編號│債權人          │金額（新臺幣）│  種     類     │
├──┼────────┼───────┼────────┤
│ 一 │國泰世華銀行    │     92,483   │信用卡          │
├──┼────────┼───────┼────────┤
│ 二 │荷蘭銀行        │    105,243   │信用卡          │
├──┼────────┼───────┼────────┤
│ 三 │香港上海匯豐銀行│     80,363   │信用卡          │
├──┼────────┼───────┼────────┤
│ 四 │玉山銀行        │    111,862   │信用卡          │
├──┼────────┼───────┼────────┤
│ 五 │永豐信用卡公司  │    260,532   │信用卡          │
├──┼────────┼───────┼────────┤
│ 六 │聯邦銀行        │     69,898   │信用卡：20,898  │
│    │                │              │授信：49,000    │
├──┼────────┼───────┼────────┤
│ 七 │萬泰銀行        │    155,000   │現金卡          │
├──┼────────┼───────┼────────┤
│ 八 │中國信託銀行    │    176,311   │信用卡：22,311  │
│    │                │              │現金卡：60,000  │
│    │                │              │授信：94,000    │
├──┼────────┼───────┼────────┤
│ 九 │台北富邦銀行    │    241,982   │信用卡：155,982 │
│    │                │              │授信：86,000    │
├──┴────────┼───────┼────────┤
│ 合       計          │  1,293,665元 │                │
└───────────┴───────┴────────┘


司法院資訊處製作；財團法人民間司法改革基金會備份。
